臺灣高等法院臺南分院民事判決　　　　　95年度上易字第33號
上　訴　人　戊○○
　　　　　　興南汽車客運股份有限公司
法定代理人　甲○○
訴訟代理人　己○○
被上 訴 人　乙○○
　　　　　　丙○○
　　　　　　丁○○
上列當事人間侵權行為損害賠償事件，上訴人對於中華民國94年
12月22日臺灣臺南地方法院第一審判決（91年度訴字第820號）
提起上訴，本院於96年5月29日言詞辯論終結，判決如下：
    主  文
原判決關於命上訴人連帶給付部分，及該部分假執行之宣告，暨
除確定部分外訴訟費用之裁判均廢棄。
前開廢棄部分，被上訴人在第一審之訴及假執行之聲請均駁回。
第一審（除確定部分外）及第二審訴訟費用由被上訴人負擔。
    事  實  及  理  由
一、程序方面：本件被上訴人乙○○、林裕福及丁○○經合法通
    知，無正當理由，未於言詞辯論期日到場，核無民事訴訟法
    第386條所定各款情形，爰依上訴人之聲請，由其一造辯論
    判決，核先敘明。
二、被上訴人起訴主張：
  (一)、上訴人戊○○係上訴人興南汽車客運股份有限公司（以下
      簡稱為興南客運）之營業大客車司機，其於民國90年3月9
      日上午6時35分許，駕駛車號FU-001號營業大客車，沿台
      南市○○路○段由北往南方向行駛，至該路段496巷之無
      號誌交岔路口時，原應注意汽車應減速慢行，且汽車行駛
      時，駕駛人應注意車前狀況，而依當時情形，又無不能注
      意之情形，疏未注意減速慢行，且未注意車前狀況，致撞
      及騎乘腳踏車之林黃秀花，使林黃秀花因右側頭胸部挫傷
      合併腦部蜘蛛膜下腔出血及氣管撕裂傷送醫救治，惟仍不
      幸於同月19日死亡。
  (二)、上訴人戊○○於執行職務中侵害林黃秀花致死，其僱用人
      興南客運應與上訴人戊○○連帶負賠償責任。又原審共同
      原告林義雄為林黃秀花之配偶，被上訴人乙○○、林裕福
      、丁○○則為林黃秀花之子女。爰依民法第184條、第188
      條第1項、第192條第1項及第194條之侵權行為損害賠償之
      法律關係，求命上訴人應連帶賠償原審共同原告林義雄
      新台幣（下同）1,550,169元（支出醫藥費用38,938元、
      支出殯葬費用511,230元、精神慰撫金100萬元）；被上
      訴人乙○○、林裕福、丁○○每人精神慰撫金各100萬元
      ，及均自91年3月21日起至清償日止，按週年利率5％計算
      之利息。【原判決判命上訴人應連帶給付被上訴人乙○○
      、林裕福、丁○○各18萬元，並駁回被上訴人其餘之訴。
      上訴人就其敗訴部分全部提起上訴，被上訴人就其敗訴部
      分均未據上訴。被上訴人乙○○、林裕福、丁○○各自敗
      訴之82萬元，及原審共同原告林義雄敗訴之155,169元，
      均已告確定】
  (三)、聲明：被上訴人乙○○、林裕福、丁○○於本院未提出任
      何聲明或陳述。
三、上訴人則以：
  (一)、上訴人並無過失：
    1.本件車禍發生前，上訴人戊○○所駕駛大客車係由北往南
      行駛，而被害人所騎乘之腳踏車則沿496巷由東向西，為
      兩造所不爭執。設若被害人果自交岔路口穿越道路後方轉
      彎，衡情被害人發生車禍地點應會在北向南之慢車道上，
      然依車禍現場圖所示，被害人之腳踏車係倒於與上訴人戊
      ○○同方向，靠近道路中央之快車道上，足證本件被害人
      並非自路口處穿越馬路，而係於交岔路口之前即已轉入與
      上訴人同方向之北向南之快車道上。
    2.依證人楊武長、郭鍾樹之證述，上訴人戊○○當時曾按喇
      叭並有閃避的動作。再者，上訴人戊○○所駕駛之大客車
      ，依規定裝設有行車記錄器（紙），依該記錄器之臺灣代
      理商樺崎實業有限公司之鑑定函，可推知車禍發生在上午
      6時35分59秒至6時36分18秒之時段內，在該時段上訴人戊
      ○○用19秒行走127公尺，速度則從每小時48公里減速至
      零而停止，足證上訴人戊○○至交岔路口前，已有減速慢
      行無疑。是以，被害人林黃秀花乃違規穿越道路並轉入快
      車道，上訴人見狀按喇叭示警並向右閃避，上訴人乃依當
      時緊急狀況而採取緊急避難措施，自非道路交通安全規則
      第101條第5款所規定之「超車」，原判決既認上訴人戊○
      ○有減低速度之事實，卻又認上訴人戊○○係右側超車，
      顯有矛盾。
    3.又目擊證人楊武長一再證稱腳踏車與婦人人車倒地，客運
      車才駛至，車上乘客郭鍾樹亦證稱伊坐在最前排，前面沒
      有碰撞的情形發生。再依刑事卷附之事故現場照片，大客
      車與腳踏車均無明顯受損痕跡，被害人之子乙○○於偵查
      中亦稱：「腳踏車目前在家裡，並沒有被撞痕跡」等語，
      足見大客車與腳踏車並未發生碰撞，是臺灣省臺南區車輛
      行車事故覆議鑑定委員會覆議意見認「大客車與腳踏車發
      生碰撞」，殊嫌無據。
    4.至被害人右掌背部及右手指之傷，應係右倒著地所造成之
      傷，如係大客車之擦撞，最突出之右手肘何以沒有傷痕？
      況上訴人戊○○當時之行向為綠燈，於通過交岔路口時，
      被害人違規橫越馬路，見大客車駛至，可能驚慌發生不穩
      而右倒，自難歸責於上訴人。
  (三)、退而言之，若認上訴人戊○○有過失：
    1.本件車禍地點之交通號誌，經證人即警員陳清文向臺南市
      交通局號誌小組查詢結果，該號誌每日早上6點30分起即
      恢復正常運作，而本件車禍發生時間為90年3月9日上午6
      點35分，則當時交通號誌已正常運作，亦即，上訴人戊○
      ○北向南之行向號誌為綠燈，被害人係闖越紅燈突然轉入
      北向南之快車道上。依此，本件被害人之過失程度顯然大
      於上訴人戊○○，臺灣省臺南區車輛行車事故覆議鑑定委
      員會覆議意見，係以「肇事當時路口號誌尚未正常操作」
      為研判基礎，自非正確。
    2.縱依原判決所認定之過失比例，本件被害人林黃秀花之遺
      屬領受1,428,400元強制汽車責任保險給付，依強制汽車
      責任保險法第11條第1、2項之規定，該項保險理賠應由原
      審共同原告林義雄及被上訴人三人，按人數平均分配，各
      取得四分之一，即357,100元，被上訴人三人各自扣除得
      分配之部分後，上訴人戊○○已無須再予賠償。又或依於
      原判決認定上訴人應賠償林義雄916,483元，賠償乙○○
      、林裕福、丁○○各18萬元，共計1,456,483元，依強制
      汽車責任保險之規定扣除後，兩者差額為28,082萬元，則
      上訴人之賠償責任僅為28,082元等語，資為抗辯。
  (四)、聲明：
    1.原判決關於上訴人敗訴部分廢棄。
    2.上開廢棄部分，被上訴人於第一審之訴及假執行之聲請均
      駁回。
    3.第一、二審訴訟費用由被上訴人負擔。
四、被上訴人主張：上訴人戊○○為上訴人興南客運之營業大客
    車司機，於90年3月9日，因過失擦撞騎乘腳踏車之被害人林
    黃秀花，致其人車倒地受有右側頭胸部挫傷合併腦部蜘蛛膜
    下出血及氣管撕裂傷等傷害，而於同月19日死亡，上訴人應
    連帶負損害賠償責任等語。上訴人固不爭執林黃秀花於前揭
    時地騎乘腳踏車倒地受傷死亡之情事，惟抗辯：伊無任何過
    失，且未撞及林黃秀花致其受傷死亡云云。是本件首應審酌
    者為：上訴人戊○○是否因過失致林黃秀花受傷死亡？茲查
    ：
  (一)、按汽車或電車運輸業遇有行車事故，致人、客傷害、死亡
      、或財物毀損、喪失時，應負損害賠償責任。但經證明其
      事故之發生係因不可抗力或非由於汽車或電車運輸業之過
      失所致者，不負損害賠償責任。公路法第64條第1項定有
      明文。此為舉證責任轉換之規定，為使汽車或電車行車事
      故之被害人，向汽車或電車運輸業者請求損害賠償，毋須
      依民法一般侵權行為規定舉證證明加害人有故意或過失，
      即得為之，而汽車或電車運輸業者須舉證證明其無過失，
      始能免責。本件上訴人戊○○為汽車運輸業者即上訴人興
      南客運之受僱人，伊因發生行車事故，且有被害人林黃秀
      花死亡之事實，均為兩造所不爭執，依前揭規定，本件有
      關過失責任之認定，自應由上訴人舉證自己無過失，合先
      說明。
  (二)、關於被害人林黃秀花之騎乘路線，業據證人楊武長即當時
      於安和路1段488號前預備穿越馬路之行人，於偵訊中證述
      ：「當時死者騎腳踏車由496巷口出來，要左轉往南行駛
      ，就突然人車倒地」等語明確（見臺灣臺南地方法院檢察
      署90年度相字第429號影卷第36頁，下稱「刑事相驗影卷
      」）；再對照被害人林黃秀花與其子乙○○同住臺南市○
      ○區○○路1段496巷1弄26號之事實，而被害人之子乙○
      ○於偵查中亦證稱：「我母親要到安和路1段200多號之市
      場內買早餐」等語（見刑事相驗影卷第14頁），足證被害
      人林黃秀花係騎乘腳踏車，沿安和路496巷口，自東向西
      穿越安和路乙節，應屬無訛。至於上訴人抗辯被害人並非
      自交岔路口穿越安和路等語，並以證人郭鍾樹即當時上訴
      人戊○○所駕駛公車內之乘客之刑事第一審審判程序中證
      述為憑，惟審諸證人郭鍾樹自陳係坐在乘客座最前排（見
      臺灣臺南地方法院檢察署90年度偵字第10227號影卷第4頁
      反面，下稱「刑事偵查影卷」），渠前方視野理應未及身
      為駕駛之戊○○，而上訴人戊○○最初發覺被害人時，被
      害人乃位於左前方約20公尺處之（同向）快車道上，足見
      上訴人戊○○並未看到被害人係自何處穿越安和路，視野
      理應較差之證人郭鍾樹卻能明確陳述被害人「不是交岔路
      口穿越」（見臺灣臺南地方法院90年度交訴字第391號刑
      事影卷第20頁，下稱「刑事一審影卷」），該證述即有懷
      疑而不可採。
  (三)、上訴人戊○○於本案刑事程序之警詢、偵訊、原審刑事庭
      審理及本院刑事庭審理時，均一致描述事故發生經過稱：
      伊沿安和路快車道北向南行駛至事故地點，看見左前方約
      20 公尺快車道上有一腳踏車，伊立刻按喇叭示警並向右
      閃避，在伊超過腳踏車後，從後視鏡上看見腳踏車倒地等
      情，核與目擊證人楊武長、郭鍾樹分別於警詢、偵訊中證
      述上訴人戊○○曾鳴喇叭示警並採取迴避動作等情節均相
      符合（見刑事相驗影卷第17頁反面、36頁，刑事偵查影卷
      第4頁反面），堪認上訴人戊○○此部份之抗辯為真實。
  (四)、至上訴人戊○○抗辯以：伊當時係遵守綠燈號誌前行，因
      情況緊急向右側閃避並超越被害人，並非超車，伊並無過
      失等語。然查：
    1.依臺南市警察局第三分局所繪製之道路交通事故調查報告
      表（見刑事相驗影卷第12頁），被害人林黃秀花所騎乘之
      腳踏車倒地位置，距離安和路1段459巷口左緣約為8公尺
      ，由該處算至安和路1段496巷口右緣則約有10.7公尺，再
      參照上訴人戊○○既於20公尺外即發現被害人林黃秀花，
      且其時林黃秀花已經穿越分隔線而位於北向車道（與上訴
      人戊○○同向）之快車道上等情，是上訴人戊○○尚未進
      入安和路與496巷、459巷交岔路口前，被害人林黃秀花已
      經進入該路口並完成轉向動作乙節，堪可先予認定。
    2.又上訴人戊○○所駕駛大客車上之行車記錄紙，經原審刑
      事庭囑託鑑定，上訴人戊○○係於上午6時35分36秒自靜
      止開始加速，至6時35分59秒加速至時速48公里後，開始
      減速，至6時36分18秒完全停止，距伊開始減速之地點有
      127公尺等情，有樺崎公司91年1月4日樺崎分析91第1號函
      附卷可憑（見刑事一審影卷第40頁），該鑑定結果並為兩
      造所不爭執，是上訴人戊○○確有減低速度乙節，亦堪信
      為真。
    3.承上，綜觀上訴人戊○○所駕駛大客車既於前方20公尺即
      已發現被害人林黃秀花所騎乘腳踏車同向行駛，然超越被
      害人後復前行20.4公尺始停下，有上開道路交通事故調查
      報告表為佐，上訴人戊○○當時並有減速之舉，而身為後
      車之上訴人戊○○又自稱係於超越被害人林黃秀花後，因
      自後視鏡發現林黃秀花倒地，始停車察看等情狀，並考量
      設若上訴人戊○○果因情況緊急須向右側閃躲避，衡情其
      所駕駛之大客車應會停止於北向車道右側之慢車道，然依
      道路交通事故調查報告所示，上訴人所駕駛之大客車之靜
      止地點卻係於北向車道之快車道上，顯然上訴人戊○○並
      非因情況緊急致向右側閃避，而係上訴人戊○○為避免行
      速較快之車從後追撞被害人，自右側繞行後因發覺被害人
      倒地，始停車察看，上訴人戊○○之繞行行為仍屬超車，
      仍有前引道路交通安全規則第101條第5款規定之適用。
  (五)、按汽車行駛時，駕駛人應注意車前狀況，並隨時採取必要
      之安全措施，又汽車超車時，應顯示左方向燈，並於前車
      左側保持半公尺以上之間隔超過。道路交通安全規則第94
      條第3項、第101條第5款定有明文。上訴人戊○○為職業
      大客車駕駛，對於前開規定自應知之甚稔；且查案發當時
      天候晴朗、日間自然光線、路面乾燥無缺陷、視距復屬良
      好等情，亦有前開道路交通事故調查報告表載明可考，據
      此判斷，客觀上亦無不能注意之情事，其竟疏未注意，即
      貿然行駛、右側超車，上訴人戊○○之駕駛行為有所過失
      ，足堪認定。至上訴人戊○○復抗辯伊當時係遵守綠燈號
      誌前行，伊並無過失等語，然查並無任何證據足以證明當
      時係綠燈號誌，此部分之抗辯尚難遽採，何況上訴人戊○
      ○既在前方約20公尺處，已見被害人林黃秀花於安和路同
      向快車道上直行，自有注意車前狀況，並做隨時停車準備
      之義務，無論安和路496巷、459巷口當時係紅綠燈或閃光
      號誌，均不減免上述之前揭注意義務，上訴人戊○○前揭
      抗辯，即非可採。
五、上訴人戊○○另以伊所駕駛之大客車並未直接撞及被害人，
    對被害人受傷死亡不應負責等語置辯。經查：
  (一)、據目擊證人楊武長、郭鍾樹於刑事偵查及審判程序中，均
      證稱無法確認上訴人戊○○有無撞到被害人（見刑事相驗
      影卷第17頁反面、第36頁，刑事偵查影卷第5頁）；再參
      以上訴人戊○○所駕駛之大客車車身及腳踏車車身並無明
      顯受損痕跡，並有道路交通事故現場蒐證照片10幀附卷可
      佐（見刑事相驗影卷第8至12頁）。被上訴人又未提出其
      他積極證據，以說明上訴人戊○○所駕駛之大客車確有擦
      撞被害人林黃秀花之事實，則上訴人戊○○所辯並未撞及
      被害人等語，乃認可採。
  (二)、然按所謂相當因果關係，係以行為人之行為所造成之客觀
      存在事實，依經驗法則，可認通常均可能發生同樣損害之
      結果而言。本件上訴人戊○○行經肇事地點，因被害人林
      黃秀花騎乘腳踏車行駛於快車道上，乃鳴按喇叭並自右方
      超越，雖未直接撞及被害人或其所騎乘之腳踏車，然以二
      車大小之懸殊，已有相當年紀之被害人林黃秀花見上訴人
      戊○○所駕駛大客車接近而心生驚慌，又為閃避而急於操
      控腳踏車之情可以想像，則被害人林黃秀花因此倒地撞及
      頭部而受傷，嗣後更因腦部蜘蛛膜下腔出血，併發肺部感
      染敗血性休克而死亡，可認與上訴人戊○○之前揭過失駕
      駛行為間，有相當之因果關係存在。
六、再按因故意或過失，不法侵害他人之權利者，負損害賠償責
    任。又不法侵害他人致死者，對於支出醫療及增加生活需要
    之費用或殯葬費之人，亦應負損害賠償責任。另被害人之父
    、母、子、女及配偶，雖非財產上之損害，亦得請求相當之
    金額。又受僱人因執行職務，不法侵害他人之權利者，由僱
    用人與行為人連帶負損害賠償責任。民法第184條第1項前段
    、第192條第1項、第194條、第188條第1項前段分別定有明
    文。本件上訴人戊○○對於系爭交通事故之發生既有過失，
    且該過失行為與被害人林黃秀花之受傷及死亡間，復有相當
    因果關係存在，則被上訴人基於侵權行為損害賠償之法律關
    係，請求上訴人戊○○負損害賠償責任，自屬有據。又上訴
    人興南客運公司乃上訴人戊○○之僱用人，此為上訴人二人
    所不爭執，上訴人興南客運復未提出任何事證，以說明對於
    上訴人戊○○之選任或監督，已盡相當注意或縱加以注意仍
    不免發生損害之情事，被上訴人請求上訴人二人連帶負損害
    賠償之責任，即屬有據（至原審共同原告林義雄請求賠償之
    部分敗訴，因林義雄未上訴，已告確定，並非本院審理範圍
    ，茲不再論述）。被上訴人乙○○、林裕福、丁○○三人均
    請求上訴人連帶給付精神慰撫金100萬元，按被上訴人為被
    害人之子女，渠等母親因本件事故遽然辭世，精神上必受有
    痛苦，自不待言。本院審酌上訴人戊○○任職興南客運公司
    ，每年薪資所得約40萬元，並有股利所得，及坐落臺南縣下
    營鄉之土地、房屋各乙筆；上訴人興南客運資本總額為6,00
    0萬元，89、90年度之應稅營業額則分別為319,685,373元、
    264,254,964元；被上訴人三人均有固定收入，被上訴人乙
    ○○並有坐落臺南市○○區○○段之土地、房屋各乙筆等情
    ，有兩造財產歸戶資料及上訴人興南客運變更登記表、營業
    稅申報資料等附卷可稽（見原審卷第16至29、68至75、79至
    83頁，第38至40頁），及本件肇事情節等一切情狀，認被上
    訴人乙○○、林裕福、丁○○，各請求精神慰撫金以30萬元
    為適當，應予准許，逾此部分之請求，則屬過高，不應准許
    。
七、次按損害之發生或擴大，被害人與有過失者，法院得減輕賠
    償金額或免除之，民法第217條第1項定有明文。經查：
  (一)、本件事故經臺灣省臺南區車輛行車事故鑑定委員會、臺灣
      省車輛行車事故覆議鑑定委員會，均以是否遵守行車號誌
      為前提，致認定未依燈號指示行車者為肇事主因，他方則
      為肇事次因等情，有該鑑定報告二紙附卷可佐（見刑事相
      驗影卷第42、55頁）。然前揭鑑定報告對於有無過失之認
      定基準，前揭鑑定意見與本院認定已有不同，則本件事故
      之過失責任比例分配之意見，本院不予參酌，合先敘明。
  (二)、本件上訴人戊○○駕駛營業大客車，未注意車前狀況，乃
      本件肇事原因；然被害人林黃秀花騎乘腳踏車，行駛於快
      車道上，亦同為肇事原因。被害人林黃秀花就本件事故之
      發生顯有過失，被上訴人雖非直接被害人，然其據以請求
      賠償之請求權乃係基於被害人林黃秀花之死亡之同一事實
      而發生，衡諸公平法理，自應類推上開規定，承擔被害人
      之過失，而減免賠償金額之不利益。本院審酌被害人林黃
      秀花騎乘慢速之腳踏車，違規行駛於快車道上，已對於在
      後行駛之機動車輛自造成相當阻礙，至上訴人戊○○駕駛
      營業大客車，本應較一般用路人負擔更大之注意義務，從
      後行駛前來之上訴人戊○○雖已減低行車速度避免撞及被
      害人，然卻仍貿然繼續行駛並自右側超車，並未採取必要
      措施以避免發生事故之過失情節及原因力等肇事因素，認
      肇事之過失程度被害人為重，上訴人戊○○較輕，其比例
      被害人應負擔過失責任為70％，而上訴人戊○○應負擔過
      失責任為30％。從而，被上訴人所得請求之損害額，依兩
      造過失比例計算後，被上訴人乙○○、林裕福、丁○○所
      得請求者則為9萬元（300,000×0.3＝90,000）。
八、另按保險人依強制汽車責任保險法規定給付之保險金，視為
    加害人或被保險人損害賠償金額之一部分；加害人或被保險
    人受賠償請求時，得扣除之，修正前強制汽車責任保險法第
    30條著有明文。本件被害人林黃秀花死亡後，被上訴人雖主
    張已由原審共同原告林義雄受領強制汽車責任保險金1,428,
    400元等情，並有被上訴人提出之存摺影本在卷可憑（見原
    審卷第58至59頁）。又依修正前強制汽車責任保險法第10條
    第2款規定死亡給付之受益人，為受害人之繼承人意旨，則
    原審共同原告林義雄所受領之1,428,400元保險理賠金，應
    視為加害人損害賠償之一部分，並從被害人各繼承人所得請
    求之損害賠償金額按法定應繼分扣除之，至於被害人各繼承
    人是否願將該賠償金額歸一人或數人取得，為其內部關係，
    不能執此影響加害人之賠償金額。又被害人林黃秀花之法定
    繼承人為配偶林義雄及子女乙○○、林裕福、丁○○，其法
    定應繼份均為四分之一，亦即，被上訴人三人均應按法定應
    繼份扣除357,100元（1,428,400÷4＝357,100），扣除該筆
    理賠金額後，被上訴人已無其他損害額，而得向上訴人戊○
    ○、興南客運請求再予賠償。
九、綜上所述，上訴人抗辯其過失比例應較被害人林黃秀花為輕
    ，及被上訴人所受領之強制汽車責任保險理賠金應平均扣除
    後已無得請求賠償，既屬可採，從而，被上訴人基於侵權行
    為損害賠償之法律關係，請求上訴人連帶給付，為無理由，
    不應准許，其就該部分所為假執行之聲請亦失所附麗，應併
    予駁回。原審就此部分為上訴人敗訴之判決，並為假執行之
    宣告，尚有未洽。上訴意旨指摘原判決此部分不當，求予廢
    棄改判，為有理由。爰由本院將原判決此部分予以廢棄改判
    ，如主文第2項所示。
十、本件事證已臻明確，兩造其餘主張陳述及所提之證據，經審
    酌結果與本院前揭判斷不生影響，均毋庸再予審酌，附此敘
    明。
十一、據上論結，本件上訴為有理由，依民事訴訟法第463條、第
    385條第1項前段、第450條、第78條，判決如主文。
中　　華　　民　　國　　96　　年　　6　　月　　  8　　日
                  民事第二庭    審判長法  官    丁振昌
                                      法  官    吳上康
                                      法  官    李素靖
上為正本係照原本作成。
不得上訴。
中　　華　　民　　國　　96　　年　　6 　　月　　12　　日
                                      書記官    林鈴香
